【裁判字號】    89,訴易,129
【裁判日期】    900103
【裁判案由】    侵權行為損害賠償
【裁判全文】
臺灣高等法院民事判決  八十九年度訴易字第一二九號
    原      告  丙○○
                乙○○
    共      同
    訴訟代理人  陳水亮律師
                郭振茂律師
    被     告   甲○○  住台北市內湖區○○○路○段二九六巷九十號十二樓
                        居台北市○○路○段八八號八樓
    訴訟代理人  馬在勤律師
    被      告  台灣報業股份有限公司      設台中市○○路○段三六一號
    法定代理人  顏文閂  住同右.
    訴訟代理人  幸大智律師
右當事人間因請求侵權行為損害賠償事件，本院判決如左︰
    主    文
被告應連帶給付原告丙○○新台幣貳拾萬元及被告甲○○部分自民國八十九年四月二
十二日起；被告台灣報業股份有限公司部分自民國八十九年四月二十三日起均至清償
日止按年息百分之五計算之利息。
被告應連帶給付原告乙○○新台幣貳拾萬元及被告甲○○部分自民國八十九年四月二
十二日起；被告台灣報業股份有限公司部分自民國八十九年四月二十三日起均至清償
日止按年息百分之五計算之利息。
被告應於台灣日報第一版報頭刊登如附件所載內容之道歉啟事一日。
原告其餘之訴駁回。
訴訟費用由被告連帶負擔五分之四，其餘由原告負擔。
    事    實
甲、原告方面：
一、聲明：
  (一)被告應連帶賠償原告各新台幣壹佰萬元整暨自起訴狀送達時起至清償日止按年息
    百分之五計算之利息。
  (二)被告應於聯合報、中國時報、台灣日報各報之第一版報頭刊登如附件所載內容之
    道歉啟事各一日，以回復原告之名譽。
二、陳述：
（一）原告丙○○（即夏文汐）原於台灣、香港等地從事演藝事業，民國七十九年間
      ，因原告乙○○在台灣投資失利，受有心人誣陷及黑社會威脅，原告二人乃離
      開台灣返回美國僑居地，並於美國結婚，迄今已有十年之久，二人婚姻生活幸
      福美滿，在此期間原告乙○○專心在美國作生意，從未到過大陸，育有子女三
      人，生活非常單純。
（二）原告丙○○於民國八十四年間復出從事演藝工作，相關節目均有在台灣知名之
      電視台播出，知名度日高，詎台灣日報社記者即被告甲○○，竟空穴來風，捏
      造事實，先後於八十七年四月八日、十日連續在伊任職之台灣日報社所發行之
      台灣日報作如下不實之報導，妨害原告二人之名譽：八十七年四月八日被告甲
      ○○在台灣日報撰文報導，標題為「夏文汐之夫黃冠博涉洗錢挨告，在美操作
      ，金額高達數百萬元美金，並於加州與外國女友育有一子，夏文汐矇在鼓裏」
      ，略將報導內容節錄如下：「1.‧‧‧最近夏文汐又復出拍戲，即有人懷疑這
      名外號史帝夫黃的黃ＳＩＲ，是不是又不改花心的毛病，但是出人意料地是史
      帝夫黃除了仍然花心，反而又因洗錢，黑吃黑，所吞金額高達數百萬元美金，
      被大陸台商一狀告上大陸公安部門，及台灣刑事局國際科。2.‧‧‧黃冠博原
      名乙○○，目前活躍大陸、紐約，並改名為丹尼黃，從一年多前與北京前退休
      的張姓高幹合作，以開假信用狀名義，為大陸高幹及台商洗錢將錢匯到紐約‧
      ‧‧丹尼黃再以類似北縣地政事務所莊育焜手法洗錢，將錢匯到紐約後，即不
      肯再拿出一分錢，為了壯大聲勢，其身邊並有四海幫兄弟為他圍事。不過據了
      解三個月前丹尼黃卻栽了跟頭，曾殺害四海幫重要顧問「大寶」的殺手王鑫，
      即受一名王姓台商請託，邀集多名殺手，請丹尼黃吐出五百萬台幣，王鑫並警
      告丹尼黃若交不出五百萬台幣，三天後即要三倍，拿出一千五百萬元，否則性
      命將與「大寶」相同，在天堂相見，丹尼黃只好如約交出五百萬台幣‧‧‧。
      3.另外據傳丹尼黃在美利用洗錢置了大批財產，但其妻夏文汐卻一無所知，因
      為黃冠博在加州又交  了一名外國女友，並且育有一名三歲小孩，不過夏文汐
      完全被矇在鼓裏‧‧‧。4.如今台灣一家建設公司已向刑事局提出告訴，指控
      黃冠博盜刷其信用卡達上百萬元台幣，另外其他台商亦將陸續向刑事局提出控
      訴指控黃冠博，利用洗錢黑吃黑，使他們血本無歸。」；八十七年四月十日之
      撰文報導，略將報導內容節錄如下：「涉嫌殺害四海幫老大陳永和（綽號大寶
      ）的美鷹幫殺手王鑫，曾於去年一度傳出在美遭殺害，但此次影星夏文汐的丈
      夫黃冠博因「黑吃黑」詐騙台商大筆錢財，而在今年二月份遭王鑫持槍強押「
      吐還」該筆鉅款‧‧‧」。被告甲○○上述報導全係捏造，原告乙○○絕非經
      濟犯，無遊走大陸、美國兩地，為大陸高幹及台商洗錢並黑吃黑，遭王鑫持槍
      強押還錢之事實，亦無在美國加州與老外同居、生子之事實，更無盜刷台灣某
      建設公司信用卡達百萬元之情事，被告甲○○上述不實報導，妨害原告夫婦名
      譽之行為，業經原告夫提出自訴並經法院判決有罪。
（三）因故意或過失不法侵害他人之權利者，負損害賠償責任，不法侵害他人之名譽
      者，被害人雖非財產上之損害，亦得請求賠償相當之金額，並得請求回復名譽
      之適當處分，另受僱人因執行職務，不法侵害他人之權利，由僱用人與行為人
      連帶負損害賠償責任，民法第一百八十四條第一項前段、第一百九十五條第一
      項及第一百八十八條第一項分別定有明文。被告甲○○係被告台灣報業股份有
      限公司僱用之記者，被告甲○○於執行報導社會新聞之職務中，故意於台灣日
      報刊登不實且足以妨害原告夫婦二人名譽之報導，被告台灣報業股份有限公司
      自應與被告甲○○負連帶賠償責任。
（四）原告二人因被告甲○○上述妨害名譽之行為，親友均紛紛來電詢問，致精神上
      受有莫大痛苦，爰請求被告應連帶賠償原告慰撫金各新台幣壹佰萬元，並於聯
      合報、中國時報、台灣日報第一版報頭刊登「道歉啟事：茲為本人於八十七年
      四月間在台灣日報所為關於乙○○、丙○○夫婦之不實報導，妨害乙○○、丙
      ○○夫婦名譽乙事，謹此致歉。道歉人：甲○○」之道歉啟事，俾回復名譽。
乙、被告方面：
壹、被告甲○○方面：
一、聲明：原告之訴駁回。
二、陳述：
（一）被告撰寫系爭新聞稿係根據張盈杰、葛樹人告知之事實，張盈杰、葛樹人自稱
      與自訴人乙○○熟識，而所敘情節當非出於虛構，非被告憑空捏造，且原告均
      為演藝界知名人物，言行舉止影響社會人士及價值觀至鉅，而原告二人卻均早
      因詐欺案經台北地方法院分別通緝中，迄今多年拒不到案，亦經刑事庭向刑事
      警察局函查結果，有該局八十九年六月三日（八九）刑紀字第六八八六三號函
      可按。顯見被告雖不能證明言論內容百分之百為真實，但依所提證據資料，認
      為被告有相當理由確信其為真實，即不能以誹謗行為之刑責相繩。被告身為從
      業人員，自熟識友人口中得知原告等人又再次涉嫌詐欺犯罪，自應本於新聞工
      作職責，予以適當之報導，是被告係基於善意而為適當之評論，依法應不罰。
      此外，黃冠博加州置產部分，原告詐欺通緝，其於海外置產之行為當然與公益
      有關。又交女友、育小孩部分，原告為公眾人物，其行為之隱私性程度本較一
      般人範圍少，為應受社會公評之範疇，前揭報導非屬與公益無關之隱私。
（二）被告於台灣日報任職社會記者，平日負採訪之工作，有關採訪刊載與否，均有
      編審會議，並有上級長官，組長、採訪主任、編輯、副總編輯、總編輯層層管
      制，均非被告所能參與決定，又被告台灣日報對於採訪內容之平衡報導，如橫
      跨不同採訪組時，均交由各該組分工負責。故對於採訪內容刊登與否無決定權
      之被告並非該篇文章登載於媒體之行為人，且有關之查證、平衡報導之責任應
      屬被告所屬台灣日報之各級審稿長官。被告要求同僚台灣日報影劇版記者陳世
      榮作查證及平衡報導之舉動亦經第一審判決已盡從事新聞報導之能事，當無誹
      謗之犯罪故意，而為無罪之諭知。更足證被告對該篇報導已盡最大責任。
（三）被告所為報導之依據事實的確有相當理由確信其為真實之事實，原刑事確定判
      決其所認定之犯罪事實所依據之法律見解，動輒以被告未經查證云云之舉證責
      任苛以被告，作為論斷之依據，顯已違反前揭按司法院大法官解釋釋字第五○
      九號之意旨（有關原判決違背法令之部份，被告已提出非常上訴在案），是被
      告採訪撰寫係爭報導並無故意、過失侵害原告之權利可言。
貳、被告台灣報業股份有限公司方面：
一、聲明：(一)原告之訴駁回。(二)訴訟費用由原告等連帶負擔。(三)被告如受不利判決，
    願供擔保請准免假執行。
二、陳述：
（一）據本案另一被告甲○○已向最高法院檢察署提出非常上訴，且依司法院大法官
      會議第五○九號解釋文之意旨觀之，本案非無重行審理之機會，為此尚祈鈞院
      裁定停止訴訟，俟該非常上訴之聲請准駁後再行審理。
（二）原告等請求被告各給付原告新台幣（下同）壹佰萬元，渠等無非以另一被告甲
      ○○係被告之受僱人，被告依法應負民法第一百八十八條第一項之僱用人責任
      云云，惟查：
  １、另一被告甲○○之誹謗罪責是否成立尚有疑義：系爭事實無非以八十八年上易
      字第五五二一號之刑事判決之事實，為其論告之基礎，惟刑事判決所認定之事
      實，民事訴訟不受其拘束，最高法院四十七年台上第七一三號判例著有前開意
      旨，故刑事判決所認事實如不盡合理，則民事法院即有重新審酌之必要，合先
      敘明。按該判決係八十九年七月七日宣告之判決，惟同日司法院大法官會議作
      出第五○九號解釋文，則該判決之內容觀之顯未及考慮前開解釋文所揭諸之舉
      證責任，則另一被告甲○○是否有構成誹謗罪責？本案是否得為刑事附帶民事
      訴訟請求損害賠償？均有再為認定之必要。
  ２、被告於選任及監督另一被告甲○○執行職務，已盡相當之注意：
（１）被告甲○○係年４月到職，且於年即取得記者資格，至今已二十年，並無
      不良紀錄，況曾於自立晚報任職，其資歷頗為完整，顯見另一被告甲○○確具
      備適任之記者資歷，足證被告於選任方面已盡相當之注意。至於記者於撰稿完
      成後，先將報導送交組長，由組長詢問其消息來源為何及是否可信，其消息來
      源為張彼得、葛樹人等人之敘述，並非憑空捏造，況報紙之言論，本身即屬所
      有將個人內心精神性活動以各種可能之形式向外界表達之表現自由，不應為自
      我之事前審查，僅需另一被告甲○○提出其確有消息之來源，自無從亦無法認
      定其有無誹謗意圖及不法犯行，是被告於監督方面亦已盡相當之注意，依民法
      第一百八十八條第一項但書規定，被告不負賠償責任。退而言之，被告縱加以
      相當之注意而仍不免發生損害，緣鈞院八十八年上易字第五五二一號刑事判決
      認定另一被告甲○○連續違犯刑法第三百十條第二項之誹謗罪，則鈞院刑事庭
      既認為另一被告甲○○係故意妨害原告等之名譽，而故意為行為人之主觀要素
      ，非一般人所得知悉，被告根本不可能於監督另一被告甲○○之報導時即知其
      有誹謗意圖，如其果係有心犯罪，被告縱加以相當之注意，亦無法阻止之，故
      依民法第一百八十八條第一項但書規定，被告不負賠償責任。
（２）原告等迄未證明其名譽因系爭報導而受有何損害，致其如何痛苦，亦未提出其
      身心痛苦之依據，如何受精神上莫大之苦痛？況原告等分別於七十八年、八十
      一年分別因詐欺案經台北地方法院通緝，因此原告等根本不入境台灣，則該報
      導於台灣地區刊登與原告等相關新聞，如何關其癢痛？故原告等自依法應舉證
      以實其說。然原告等告稱所受之損害既係由另一被告甲○○於台灣日報上所刊
      登之報等而受有之，並徵原告等在台過往種種，則至多由另一被告甲○○於該
      報上作衡平回復以昭告大眾應即足以，實無請求該筆巨額賠償之依據。
（三）原告等請求被告於聯合報、中國時報及台灣日報處刊登以另一被告甲○○為道
      歉人之啟示一則，實不合理。該部訴之聲明為「被告應於聯合報、中國時報及
      台灣日報各報之第一版報頭處刊登如附件所載內容之道歉啟示各一日，以回復
      原告知名譽」，然是否僅另一被告甲○○刊登即可，或包括被告之部份，該聲
      明並非明確。民法第一百九十五條回復名譽之處分係要求侵害人為一定之行為
      ，然姑不論另一被告甲○○是否構成誹謗罪，然附件所載之道歉人係另一被告
      甲○○，故由其為回復之行為應已足矣，且此行為並非被告所能代罰。姑不論
      被告實無刊登如附件之啟示之理由，縱鈞院認須登載報紙，另一被告甲○○之
      報導僅刊載於台灣日報之內頁耳，實無於聯合報、中國時報等並無登載系爭報
      導之報紙，且於報頭處刊載該啟事之必要，至多為相同之處理自已足，則原告
      等之請求回復處分，顯然過當。
三、證據：提出最高法院八十七年台上字第七九一號判例影本、人事資料卡影本各乙
    份
丙、本院依職權調閱臺灣臺北地方法院八十七年度自字第七四八號妨害名譽等案卷宗
    。
    理  由
甲、得心證之理由：
一、程序方面
    本件被告以被告甲○○已向最高法院檢察署提出非常上訴，且依司法院大法官會
    議第五○九號解釋文之意旨觀之，本案非無重行審理之機會，因此請求本院裁定
    停止訴訟，俟該非常上訴之聲請准駁後再行審理。但查本件民事訴訟之全部或一
    部之裁判，並不以與其他訴訟法律關係是否成立為據，即無依民事訴訟法第一百
    八十二條第一項或依同法第一八百十三條規定裁定停止訴訟程序必要，合先說明
    。
二、兩造爭執要旨
    本件原告起訴主張原告丙○○原於台灣、香港等地從事演藝事業，民國七十九年
    間原告二人返回美國僑居地結婚，迄今已有十年，二人婚姻生活幸福美滿，在此
    期間原告乙○○在美國作生意，從未到過大陸，育有子女三人，生活單純。原告
    丙○○於民國八十四年間復出從事演藝工作，在台灣電視台播出，詎台灣日報社
    記者即被告甲○○，竟捏造事實，先後於八十七年四月八日、十日連續在伊任職
    之台灣日報社所發行之台灣日報作如下不實之報導，妨害原告二人之名譽，撰文
    報導「夏文汐（按即原告丙○○）之夫黃冠博（即原告乙○○）涉洗錢挨告，在
    美操作，金額高達數百萬元美金，並於加州與外國女友育有一子，夏文汐矇在鼓
    裏」等語。被告甲○○上述不實報導，妨害原告夫婦名譽之行為，業經原告夫婦
    二人向台灣台北地方法院提出自訴並經法院判決有罪，爰依民法第一百八十四條
    第一項前段、第一百九十五條第一項及第一百八十八條第一項規定，訴請被告甲
    ○○及被告台灣報業股份有限公司連帶負賠償責任及為回復名譽之適當方法。被
    告台灣報業股份有限公司對被告甲○○為其報社記者，及對上開報導並不爭執，
    但辯稱該刑事判決並未審酌司法院大法官會議釋字第第五○九號解釋，甲○○是
    否構成誹謗罪責，尚有疑義，且其對甲○○之選任及監督，已盡相當之注意，又
    辯稱原告之請求於中國時報、聯合報刊登道歉啟事，並無必要等語。被告甲○○
    則辯稱伊撰寫系爭新聞稿係根據張盈杰、葛樹人告知之事實，上開新聞非被告憑
    空捏造，且原告均為演藝界知名人物，言行舉止影響社會人士及價值觀至鉅，而
    原告二人卻均早因詐欺案經台北地方法院分別通緝中，迄今多年拒不到案，因此
    被告雖不能證明言論內容百分之百為真實，但依所提證據資料，認為被告有相當
    理由確信其為真實。被告為從業人員，得知原告等人又再次涉嫌詐欺犯罪，應本
    於新聞工作職責適當報導，是基於善意而為適當之評論，依法應不罰。黃冠博（
    即乙○○）加州置產部分，因詐欺通緝，故對於其於海外置產之行為當然與公益
    有關。又稱採訪刊載與否，非被告所能決定，而平衡報導，責任應屬台灣日報，
    況同事記者陳世榮亦與曾和夏文汐製作人王安安、楊佩佩等人聯繫，只因未能得
    知自訴人之聯絡方法而未果等語。
三、得心證之理由
（一）本件原告起訴主張被告甲○○為被告台灣報業股份有限公司（下稱台灣日報社
      ）之記者，先後於民國八十七年四月八日、十日連續在之台灣日報社所發行之
      台灣日報作如上述內容之報導，就此事實部分為被告二人所不爭執，並有原告
      提出之上開台灣日報影本在卷可稽（北檢八七偵八八五０號偵卷六、七、八頁
      ），應認為真正。
（二）被告甲○○雖辯稱系爭新聞稿根據張盈杰、葛樹人告知之事實，張盈杰、葛樹
      人自稱與自訴人乙○○熟識，情節當非出於虛構，非被告憑空捏造。但查上開
      新聞內容之報導為被告甲○○偶然於友人聚會中，聽聞案外人張盈杰，葛樹人
      閒聊時談及，因此據以撰寫刊登，就此事實業據其於被訴妨害名譽刑事案中，
      即台灣台北地方法院檢察署八十七年偵字八五五０號及台北地方法院八十七年
      度自字第七四八號及本院八十八年度上易字第五五二一號刑事庭審理時自承在
      卷，復有證人張盈杰（即張彼得）、葛樹人分別於偵查中證述無訛（偵八五五
      ０卷三三頁，本院八八上易五五二一號卷三七頁）。被告甲○○並於台北地方
      法院審理時，即自承上開內容未經查證即遽以報導，而於本院刑事庭始改稱上
      開關於乙○○與王鑫部分之報導內容，係自王鑫本人得知，另乙○○盜刷信用
      卡部分，則係自被盜刷信用卡之被害人吳松碧得知等語，被告事後所辯顯係卸
      責之詞。再者，被告所稱消息來源之張盈杰、葛樹人均非上開新聞報導相關之
      當事人，且彼等均係於友人聚會閒聊時談及，其等無意亦未要求被告甲○○披
      露於新聞媒體，當時亦未向被告出示任何有關該等訊息之證據資科，就此事實
      部分，亦據張盈杰、葛樹人於本院刑事庭證述甚詳（原審八八自字第七四八號
      卷一三四頁、本院刑事庭卷三七、三八頁）。被告甲○○再以上開報導之平衡
      報導，當時台灣日報社有請其同事陳世榮為之，陳世榮亦曾與夏文汐共事之製
      作人王安安、楊佩佩等人聯繫等語。但查陳世榮並未與當事人取得聯絡或者求
      證報導內容真實，被告甲○○自不能據此主張其已盡求證或平衡新聞報導之能
      事，所辯不能採信。查被告甲○○上開報導涉及個人名譽重大情事，當不得僅
      因非事件當事人張盈杰、葛樹人未提出任何具體事證之閒聊中片面之詞，在未
      向報導事件當事人查詢求證前或以其他適當方式適切合理的尋求具體事證前，
      即據以報導，其自未善盡查證之能事，當亦有違新聞事件處理之基本原則。
（三）被告甲○○固再以原告均為公眾人物，報導事件與公益有關等語。但查上開報
      導內容，關於「最近夏文汐又復出拍戲，即有人懷疑這名外號史帝夫黃的黃Ｓ
      ＩＲ，是不是又不改花心的毛病」及「另外據傳丹尼黃在美利用洗錢置了大批
      財產，但其妻夏文汐卻一無所知，因為黃冠博在加州又交了一名外國女友，並
      且育有一名三歲小孩，不過夏文汐完全被矇在鼓裏」等語，並非只是單純事實
      之傳述而已，更涉及諸多原告個人私德等人格價值判斷之報導，其內容自足以
      以毀損當事人名譽，且與公共利益無關，自無阻卻不法之正當事由。
（四）被告台灣日報社雖抗辯稱其選任監督並無過失等語。但查被告甲○○為其報社
      記者，其自為甲○○之僱用人，而上開甲○○報導內容，刊載與否，尚須經台
      灣日報社之編審會議，及組長、採訪主任、編輯、副總編輯、總編輯之管制，
      始得刊載，此為被告所不爭執，是以台灣日報對甲○○上開報導內容自有過失
      ，所辯尚難採信。而上開報導內容已妨害原告個人之名譽，其自足以造成當事
      人精神痛苦，被告台灣日報社抗辯稱原告未證明其精神上損害等語，亦無足採
      。
三、按不法侵害他人之名譽者，被害人雖非財產上之損害，亦得請求賠償相當之金額
    ，並得請求為回復名譽之適當處分，民法第一百九十五條定有明文。原告主張因
    被告上開誹謗行為，使原告精神因此受有極大痛苦，衡諸一般經驗法則，堪予採
    信。從而，原告請求被告於台灣日報之第一版報頭刊登如附件所載內容之道歉啟
    事一日，以回復其名譽，並無不當，應予准許。至原告再請求被告於聯合報、中
    國時報之第一版報頭刊登道歉啟事各一日，本院認被告於台灣日報刊登道歉啟事
    一日，已足以回復其名譽，其再請求於他報刊登即無必要，此部分原告之請求，
    即應予駁回。又原告各請求被告賠償非財產上之損害一百萬元，本院斟酌實際情
    況，及兩造之身分、地位，原告請求非財產上之損害金額，自嫌過高，應予核減
    為各二十萬元，方屬公允，在此範圍內之金額及自訴訟狀繕本送達翌日起至清償
    日止按法定利率計算之利息，原告之請求為有理由，應予准許，至逾此範圍之請
    求，為無理由，應予駁回。
四、據上論結，本件原告之訴為一部有理由，一部無理由，爰判決如主文。
中      華      民      國    九  十    年       一     月      三      日
                                  民事第九庭
                                      審判長法  官  吳  謙  仁
                                            法  官  蘇  瑞  華
                                            法  官  魏  大  喨
右正本係照原本作成。
如不服本判決，應於收受送達後二十日內向本院提出上訴書狀，其未表明上訴理由者
，應於提出上訴後二十日內向本院補提理由書狀（均須按他造當事人之人數附繕本）
上訴時應提出委任律師或具有律師資格之人之委任狀；委任有律師資格者，另應附具
律師及格證書及釋明委任人與受任人有民事訴訟法第四百六十六條之一第一項但書或
第二項（詳附註）所定關係之釋明文書影本。
中      華      民      國    九  十    年       一     月      五      日
                                            書記官  黃  美  玉
附註：
民事訴訟法第四百六十六條之一（第一項、第二項）：
對於第二審判決上訴，上訴人應委任律師為訴訟代理人。但上訴人或其法定代理人具
有律師資格者，不在此限。
上訴人之配偶、三親等內之血親、二親等內之姻親，或上訴人為法人、中央或地方機
關時，其所屬專任人員具有律師資格並經法院認為適當者，亦得為第三審訴訟代理人
。
附表：
道歉啟事：茲為本人於八十七年四月間在台灣日報所為關於乙○○、丙○○夫婦之不
實報導，妨害乙○○、丙○○夫婦名譽乙事，謹此致歉。道歉人：甲○○。


司法院資訊處製作；財團法人民間司法改革基金會備份。
